【裁判字號】    98,台上,363
【裁判日期】    980122
【裁判案由】    違反毒品危害防制條例
【裁判全文】
最高法院刑事判決              九十八年度台上字第三六三號
上   訴   人  台灣高等法院台南分院檢察署檢察官
上訴人即被告  甲○○
                      88號之23（另案在台灣嘉義監獄執行）
上列上訴人等因被告違反毒品危害防制條例案件，不服台灣高等
法院台南分院中華民國九十七年十月二十一日第二審判決（九十
七年度上訴字第四七二號，起訴案號：台灣嘉義地方法院檢察署
九十五年度偵字第五二七三號），提起上訴，本院判決如下：
    主  文
原判決撤銷，發回台灣高等法院台南分院。
甲○○之上訴駁回。
    理  由
一、檢察官上訴部分：
本件原判決認定被告甲○○曾多次因違反毒品危害防制條例案件
，經法院分別判處徒刑確定，於民國九十五年三月三日執行完畢
。猶不知警惕，明知海洛因係毒品危害防制條例列管之第一級毒
品，不得非法持有、施用。得知綽號「龍哥」之不詳姓名男子手
上有海洛因現貨，竟基於幫助他人施用之犯意，邀集方仕億、洪
椒昭合資購買。被告、方仕億與洪椒昭分別出資新台幣（下同）
五萬餘元、三萬餘元及四萬餘元不等，湊集十二餘萬元，旋於九
十五年七月十八、十九日晚上，相偕前往約定之嘉義市○○○路
「中國龍遊藝場」前，與「龍哥」交易，由被告出面將該十二萬
餘元交予「龍哥」，而購得海洛因二十餘公克。購入後，統由被
告將購得之海洛因，集中置於其所居之嘉義縣大林鎮○○路三四
四巷三十六號方仕億住處房間內，各人均得自行取用所需分量。
然於彼等三人按出資比例分配前，即經警持台灣嘉義地方法院核
發之搜索票，於九十五年七月二十日下午一時許，至方仕億上開
住處搜索，並當場查獲如原判決附表所示物品等情。因而維持第
一審論處被告幫助施用第一級毒品（累犯）罪刑之判決，駁回被
告在第二審之上訴。固非無見。
惟查：（一）、查獲之第一級毒品，不問屬於犯人與否，均沒收
銷燬之，毒品危害防制條例第十八條第一項前段定有明文。本件
查扣之第一級毒品海洛因十包，原判決雖援引第一審法院九十六
年度聲字第四七七號裁定及電話紀錄表為據，說明其中五包，業
經第一審法院以該院裁定宣告沒收銷燬，並已執行完畢，故不另
諭知沒收銷燬云云。然該裁定所沒收者，係法務部調查局九十五
年八月十五日調科壹字第一八０００二三四０號鑑定通知書所鑑
定之海洛因五包，其相關之「扣押物品清單」保管字號為九十五
年度保管字第一三八七號，有該裁定書及電話紀錄表可按（見第
一審卷第一一六、二０一頁），而本件扣案毒品，係該局以同年
月二十四日調科壹字第一八０００二三四五號鑑定之海洛因，其
相關之「扣押物品清單」保管字號為九十五年度保管字第一四二
八號（見第五二七三號偵查卷第四二、四八頁），二者之鑑定通
知書及扣押物品清單號碼均顯不相同，所指是否同批海洛因，有
待釐清。原判決未詳予勾稽並為必要之說明，遽以本件扣得海洛
因其中五包，業經執行銷燬，而未再為沒收銷燬之諭知，尚嫌率
斷，並有不適用法則之違誤。（二）、審理事實之法院，就於公
平正義之維護或被告之利益有重大關係之事項，在客觀上認為應
行調查之證據，均應依法詳為調查，然後基於調查所得之心證，
以為判斷事實之基礎。如事實尚非明確，而有依法應調查之證據
未予調查，遽行判決，即有應於審判期日調查之證據未予調查之
違法。警方在方仕億上開住處所扣得，經檢察官秤重含袋約四．
八六至四．八八公克之疑似海洛因塊狀物一包，洪椒昭供承係與
被告合資，由被告代向他人購得後為其所持有，則該物是否海洛
因，其確切重量若干，俱關乎被告本件幫助施用海洛因犯罪之認
定至鉅，與待證事實有重要關係，自有送請專業機關鑑定確認之
必要。原判決就此與待證事實有重要關係，且非不易調查或不能
調查之證據，未依職權委託鑑定加以調查，徒以之係被告與其他
海洛因同批取得，遽推論亦係海洛因，並自行秤重，致於判決內
就該海洛因僅載明上開約略之概數，未記載明確之重量（見原判
決第九頁第十五、十六行，附表編號一備註欄），即據以諭知沒
收銷燬，殊難謂無證據調查職權未盡之違法。檢察官上訴意旨執
以指摘原判決違背法令，尚非全無理由，應認原判決有發回更審
之原因。
二、被告上訴部分：
法院之審判固應以起訴之犯罪事實為範圍，但於不妨害事實同一
之範圍內，仍得自由認定事實，適用法律，科以刑罰。又所謂事
實同一，非謂罪名同一，即起訴書上所指之罪名，對於審判上無
拘束之效力，祇須事實同一，可變更檢察官所認定之罪名，而事
實同一，亦非指全部事實均須一致，祇須其基本事實相同，即無
礙其犯罪事實之同一性。本件原判決認定上訴人即被告基於幫助
他人施用海洛因之犯意，邀集方仕億、洪椒昭分別出資三萬餘元
及四萬餘元，共同向「龍哥」購買海洛因施用，核與公訴人雖指
被告係犯販賣海洛因罪，然其公訴意旨所載犯罪事實為被告意圖
販賣海洛因牟利，將向「龍哥」購得之海洛因，分別以一錢三萬
元及四萬一千元之價格，轉售予方仕億等二人等情，二者之基本
事實均為被告分別交付海洛因予方仕億等二人，並收取上開款項
為代價，僅被告交付海洛因之內部主觀犯意不同，縱因而所犯罪
名不同，依上說明，其犯罪事實仍不失同一性。從而原判決在不
妨害事實同一之範圍內，認定事實並變更檢察官起訴之法條，論
處被告幫助施用第一級毒品（累犯）罪刑，揆諸上揭說明，並無
違法可言。被告上訴意旨以毒品之單純施用與販賣，行為互殊，
刑罰相異，原審審理結果，認被告無販賣意圖，另有幫助施用之
行為，已涉及犯罪事實之減縮與擴張，與變更起訴法條須在不擴
張及減縮原起訴犯罪事實之原則下始得為之者不同為由，指摘原
判決逕變更檢察官起訴法條，有不適用法則之違法云云，自非適
法之第三審上訴理由。是被告之上訴違背法律上之程式，應予駁
回。
據上論結，應依刑事訴訟法第三百九十七條、第四百零一條、第
三百九十五條前段，判決如主文。
中    華    民    國  九十八  年    一    月  二十二  日
                      最高法院刑事第四庭
                          審判長法官  張  淳  淙
                                法官  劉  介  民
                                法官  張  春  福
                                法官  蔡  彩  貞
                                法官  林  俊  益
      本件正本證明與原本無異
                                      書  記  官
中    華    民    國  九十八  年    二    月    三    日
                                                      K


司法院資訊處製作；財團法人民間司法改革基金會備份。
